【裁判字號】    94,上,835
【裁判日期】    950110
【裁判案由】    確認本票債權不存在
【裁判全文】
臺灣高等法院民事判決                   94年度上字第835號
上  訴  人  澤峰科技股份有限公司
法定代理人  王重正
訴訟代理人  黃冠豪律師
            鄭涵雲律師
被  上訴人  中興票券金融股份有限公司
法定代理人  莊國雄
訴訟代理人  張國清律師
當事人間請求確認本票債權不存在事件，上訴人對於中華民國94
年8月31日臺灣臺北地方法院94年度北重訴字第7號第一審判決提
起上訴，本院於94年12月27日言詞辯論終結，判決如下：
    主  文
上訴駁回。
第二審訴訟費用由上訴人負擔。
    事實及理由
一、本件上訴人主張：被上訴人與訴外人世峰國際股份有限公司
    （下稱世峰公司）間簽立委任保證發行商業本票約定書，約
    定由被上訴人自93年10月28日起至同年11月28日止，就世峰
    公司發行商業本票在新台幣（下同）3000萬元之範圍內為保
    證，被上訴人並要求世峰公司另覓保證人以保證世峰公司發
    行商業本票之債務，伊即以保證之目的而於93年10月28日簽
    發未載到期日面額新台幣（下同）3000萬元之本票乙紙（下
    稱系爭本票），經世峰公司背書後交付被上訴人，嗣被上訴
    人持系爭本票聲請臺灣板橋地方法院裁定准予強制執行（該
    院94年度票字第3740號），惟伊與世峰公司間，並無任何資
    金關係與原因關係，伊係以保證世峰公司債務為目的而簽發
    系爭本票，依法律及伊公司章程規定，並無伊公司得為保證
    之規定，則依公司法第16條規定，該保證債務對伊公司自不
    生效力，並得對抗任何第三人。另依票據法第13條但書規定
    ，若執票人為惡意時，票據債務人得以對抗執票人前手之事
    由對抗執票人，本件世峰公司為被上訴人之前手，伊對世峰
    公司無票據債務，伊簽發系爭本票係以保證目的而為，此為
    被上訴人所明知，被上訴人自屬惡意取得系爭本票，自有票
    據法第13條但書規定之適用，是被上訴人對伊並無3000萬元
    之系爭本票債權存在，請求為確認被上訴人對伊並無3000萬
    元之系爭本票債權存在之判決（原審確認被上訴人持有上訴
    人所簽發系爭本票，於超過 550萬元本息部分，對上訴人之
    本票債權不存在，並駁回上訴人其餘之訴。上訴人對其敗訴
    部分提起上訴。被上訴人就其敗訴部分，並未聲明不服，業
    已確定）。上訴聲明：(一)原判決不利於上訴人部分廢棄。(二)
    上廢棄部分，確認被上訴人持有上訴人所簽發系爭本票，其
    中550萬元及自94年3月23日起至清償日止，按年息6%計算之
    利息，對上訴人之本票債權不存在。
二、被上訴人則以：伊於民國93年10月間因辦理訴外人世峰公司
    之授信案（即受委任保證發行商業本票3000萬元），世峰公
    司除邀同其董事長黃峰山、李御宏以個人名義擔任本授信案
    之連帶保證人外，另提供上訴人所簽發經世峰公司背書之系
    爭本票交伊持有，以供備償之用。而該授信案並未以須另覓
    保證人為授信承作條件，伊並未要求世峰公司須另覓上訴人
    為該授信案之保證人，是上訴人簽發系爭本票之發票行為，
    因與民法之保證有別，自不屬公司法第16條第 1項之保證。
    嗣訴外人世峰公司因積欠伊 550萬元，伊持以聲請法院強制
    執行，並無不合，而票據乃文義證券、流通證券及無因證券
    ，伊不知也不須知悉上訴人是否依法律或其公司章程得為保
    證，況上訴人亦未舉證以實其說，本件自無票據法第13條但
    書之適用等語，資為抗辯。答辯聲明：駁回上訴人之上訴。
三、查上訴人主張其於93年10月28日簽發系爭本票，經世峰公司
    背書後交付被上訴人，嗣被上訴人就系爭本票聲請臺灣板橋
    地方法院裁定准予強制執行（該院94年度票字第3740號）等
    情，有臺灣板橋地方法院94年度票字第3740號裁定、系爭本
    票影本、民事執行聲請狀在卷可稽（見原審卷第8至9、26
    至28、35頁），並為被上訴人所不爭執，自堪信為真實。
四、上訴人主張系爭本票係伊為保證世峰公司與被上訴人間之債
    權所簽發，依公司法第16條規定，該保證債務對伊不生效力
    ；且被上訴人係惡意取得票據上權利，伊得以對抗執票人前
    手之事由對抗被上訴人，被上訴人之本票債權應不存在云云
    。然為被上訴人所否認，並以前詞置辯，是兩造所爭執者，
    厥為：(一)本件有無公司法第16條第 1項之適用？(二)本件有無
    票據法第13條但書之適用？經查：
  (一)本件應無公司法第16條第1項之適用：
    上訴人主張其簽發系爭本票為保證行為，與民法上之保證責
    任並無二致，從穩定公司財務之角度觀之，此發票行為依公
    司法第16條規定對公司應不生效力云云。然查：
  (1)公司法第16條第 1項規定公司除依其他法律或公司章程規定
    以保證為業務者外，不得為任何保證人，旨在穩定公司財務
    ，用杜公司負責人以公司名義為他人作保而生流弊，是依公
    司法第16條第 1項規定，公司固不得為任何保證人，惟公司
    為共同發票或背書行為，則非法所不許（最高法院77年台上
    字第 942號判決意旨參照）。次按民法所稱保證契約之保證
    人，於主債務人不履行債務時，由其代負履行之責，與票據
    法所稱支票之背書人，應照支票文義擔保付款之情形不同（
    最高法院48年台上字第 922號判例參照）。又票據之背書，
    與民法所稱保證，其性質不同，公司在票據上背書，並非公
    司法第16條禁止之範圍，其在票據上背書，即應照票據文義
    負背書人之責任（最高法院91年度台簡上字第30號判決意旨
    參照）。再按票據乃文義證券，不允許債務人以其他立證方
    法變更或補充其文義，故凡在票據背面或其黏單上簽名而形
    式上合於背書之規定者，即應負票據法上背書人之責任，縱
    令係屬隱存保證背書，且為執票人所明知，仍不能解免其背
    書人之責任（最高法院92年度台簡上字第24號、93年度台簡
    上字第 5號判決意旨參照）。況票據法與公司法之規範各有
    不同之功能，票據法係為維護票據流通及交易安全而設；至
    於公司法之規範係為健全企業發展，保護股東利益而設計。
    ，倘公司於簽發票據後，得主張係為票據上所未記載之保證
    而簽發對其不生效力，則除破壞票據之流通性外，並嚴重損
    及交易安全，當非立法原意。
  (2)本件上訴人所簽發之系爭本票上，並無「保證」字樣之記載
    ，依其所述，其係為隱存保證目的而簽發系爭本票，依前揭
    說明，其簽發系爭本票與民法之保證不同，並非公司法第16
    條第 1項禁止範圍，縱為發票人直接後手之世峰公司或執票
    人即被上訴人所明知，基於票據之文義性及無因性，依前揭
    說明，發票人亦不能解免其票據責任。是上訴人主張簽發系
    爭本票係屬保證債務，依公司法第16條第 1項規定，對其不
    生效力，並得對抗被上訴人，尚非有據。
  (二)本件並無票據法第13條但書之適用：
    上訴人主張其簽發系爭本票係為保證世峰公司對被上訴人之
    債務，且為被上訴人所明知，被上訴人係屬惡意取得，其自
    得以其與世峰公司間並無債權債務關係抗辯，被上訴人對其
    自無系爭本票債權存在云云。惟為被上訴人所否認。經查：
  (1)按在票據上簽名者，依票上所載文義負責，票據法第5條第1
    項定有明文。是票據行為之內容，概依票據上所載文義而決
    定，縱該項記載與行為人之真意或實質情形不符，亦不許當
    事人以票據外之證明方法予以變更或補充，為維護票據之流
    通，就此票據行為文義性所為之解釋，不問直接當事人或間
    接當事人，均有適用（最高法院91年度台簡上字第30號判決
    意旨參照）。又為保護善意交易第三人，以助長票據流通，
    如執票人為善意之交易第三人，票據債務人即應依票載文義
    負票據責任，票據債務人如依票據法第13條但書之規定，主
    張執票人取得票據係出於惡意，自應由票據債務人，就此負
    舉證責任（最高法院72年度台上字第1612號判決意旨參照）
    。
  (2)查本件上訴人簽發系爭本票後，係經由世峰公司背書轉讓予
    被上訴人，此為兩造所不爭，且有該本票影本附卷可稽（見
    原審卷第35頁），而上訴人簽發系爭本票之原因為何（如買
    賣、借貸、贈與、保證等），除世峰公司外，非一般人所得
    而知，其簽發時之內心效果意思，依經驗法則，更非一般人
    所能查知，自難僅憑系爭本票之面額與其及世峰公司之委任
    保證發行商業本票金額相同，即遽認被上訴人明知上訴人係
    為訴外人世峰公司提供保證而簽發系爭本票，而為惡意執票
    人。又上訴人就其與世峰公司間有何抗辯事由（如時效、解
    除契約、撤銷贈與等），並未舉證證明被上訴人於收受系爭
    本票時明知有此抗辯事由存在，則其主張被上訴人係惡意執
    票人，已難取信。且依上訴人所述，其簽發系爭本票僅單純
    為保證世峰公司對被上訴人之債務，則其既願簽發系爭本票
    ，顯見其簽發系爭本票即隱存有保證目的，縱令為執票人即
    被上訴人所明知，基於票據之文義性及無因性，被上訴人並
    無須審酌上訴人與世峰公司間之內部關係，依上說明，上訴
    人自仍應依票據文義負發票人責任。是上訴人此部分主張，
    亦無足採。
五、被上訴人抗辯世峰公司積欠其 550萬元本息，其持上訴人簽
    發之系爭本票聲請法院執行，為兩造所不爭，則上訴人就該
     550萬元本息自應負票據責任。從而上訴人請求確認被上訴
    人持有上訴人所簽發系爭3000萬元本票，就其中 550萬元部
    分本息，對上訴人之本票債權不存在，即非屬正當，不應准
    許。原審就此部分為上訴人敗訴之判決，經核並無不合，上
    訴意旨，仍執前詞，指摘原審判決不當，求予廢棄改判，為
    無理由，應予駁回。
六、本件事證已臻明確，兩造其餘主張與舉證，經審酌核與判決
    結果不生影響，爰不逐一論述，併此敘明。
七、據上論結，本件上訴為無理由，依民事訴訟法第449條第1項
    、第78條，判決如主文。
中    華    民    國    95    年    1    月    10    日
                  民事第七庭    審判長法  官  鄭三源
                                      法  官  黃嘉烈
                                      法  官  周美月
正本係照原本作成。
如不服本判決，應於收受送達後20日內向本院提出上訴書狀，其
未表明上訴理由者，應於提出上訴後20日內向本院補提理由書狀
（均須按他造當事人之人數附繕本）上訴時應提出委任律師或具
有律師資格之人之委任狀；委任有律師資格者，另應附具律師資
格證書及釋明委任人與受任人有民事訴訟法第466條之一第一項
但書或第二項（詳附註）所定關係之釋明文書影本。
中    華    民    國    95    年    1     月    11    日
                                      書記官  陳啟文
附註：
民事訴訟法第四百六十六條之一（第一項、第二項）：
對於第二審判決上訴，上訴人應委任律師為訴訟代理人。但上訴
人或其他法定代理人具有律師資格者，不在此限。
上訴人之配偶、三親等內之血親、二親等內之姻親，或上訴人為
法人、中央或地方機關時，其所屬專任人員具有律師資格並經法
院認為適當者，亦得為第三審訴訟代理人。


司法院資訊處製作；財團法人民間司法改革基金會備份。
